【裁判字號】    95,易,639
【裁判日期】    950718
【裁判案由】    詐欺
【裁判全文】
臺灣臺南地方法院刑事判決               95年度易字第639號
公  訴  人  臺灣臺南地方法院檢察署檢察官
被      告  乙○○
上列被告因恐嚇取財案件，經檢察官提起公訴（九十五年度營偵
字第六六三號），本院判決如下：
    主  文
乙○○幫助意圖為自己不法之所有，以恐嚇使人將本人之物交付
，處有期徒刑肆月，如易科罰金，以銀元佰元折算壹日。
    事  實
一、乙○○雖預見提供本人所有之金融帳戶存摺、晶片金融卡暨
    密碼予他人使用，他人將可能利用其帳戶遂行財產犯罪行為
    ，以避免暴露真實身分遭警查緝等情，竟仍基於縱若有人以
    其帳戶遂行恐嚇取財犯行，亦不違反其本意之幫助犯意，於
    民國九十四年五月二十日起至同年七月三日止間之某不詳時
    間，在不詳地點，將其所有在臺南後壁郵局申辦之局號00
    00000號、帳號0000000號帳戶之存摺、晶片金
    融卡暨密碼（起訴書贅載印章），均交付予姓名不詳之成年
    男子。該男子與另一姓名不詳之成年男子旋共同意圖為自己
    不法所有，基於恐嚇取財之犯意，於九十四年七月四日上午
    十時三十分許，由其中一人以電話向甲○○恫稱：其子陳立
    杰為他人擔保債務，積欠伊新臺幣（下同）二十萬元，現人
    正在伊手上，須立即匯款至指定帳戶，其子始能安全離去等
    語，另一人則在電話旁佯裝被毆而發出哀嚎聲，致使甲○○
    心生畏懼，於電話中央求先行匯款五萬元後，而於同日上午
    十一時二十八分許依指示至臺中神岡郵局匯款五萬元至乙○
    ○之上開帳戶內。甲○○甫匯款完畢，即恰巧接獲陳立杰來
    電聯繫而知受騙並報警究辦，為警循線查悉上情。
二、案經臺南縣警察局白河分局報請臺灣臺南地方法院檢察署檢
    察官偵查起訴。
    理  由
一、訊據被告乙○○固不否認後壁郵局局號0000000號、
    帳號0000000號帳戶係伊所開立等情，惟矢口否認有
    何幫助詐欺取財或恐嚇取財犯行，辯稱：伊因母親表示將匯
    錢予伊，曾於九十四年四月間向後壁郵局辦理將磁條金融卡
    更換為晶片金融卡之手續，並於同年五月二十日向後壁郵局
    申請辦理電話語音密碼服務，且將該晶片金融卡之密碼寫在
    存摺之塑膠套上，後來該帳戶之存摺、晶片金融卡不知何時
    遺失了，直到警察通知伊作筆錄時，伊才發現不見，伊沒有
    將前揭帳戶交由別人使用云云。經查：
  (一)後壁郵局號0000000號、帳號0000000號帳戶
    確係被告親自開立乙節，業據被告自承無訛，而有關於被害
    人甲○○遭恐嚇取財之過程，亦據證人甲○○於警詢中證述
    綦詳，此外，尚有證人甲○○提出之郵政國內匯款執據、被
    告上揭帳戶之開戶資料、客戶歷史交易清單、申請使用電話
    語音服務申請書各一份在卷可稽。觀諸卷附被告上揭帳戶之
    客戶歷史交易清單中，於九十四年七月四日確有匯款存入五
    萬元之交易紀錄，且前揭款項旋於同日遭人以跨行提領方式
    依序提領二萬元、二萬元、一萬元（三次均另加計手續費六
    元）而分三次提領一空。
  (二)被告雖以前辭置辯，惟觀諸被告自承係因其母有意匯款予伊
    ，始於九十四年四月間向後壁郵局辦理將磁條金融卡更換為
    晶片金融卡之手續，又於同年五月二十日向後壁郵局申請辦
    理電話語音密碼服務，顯見被告對於上揭帳戶得否正常使用
    乙節甚為關切，且已作好隨時接受其母匯款之準備，是被告
    為取得其母所匯款項，勢必小心謹慎保管上揭帳戶之存摺、
    晶片金融卡暨密碼，以避免遺失後遭人盜領，而被害人甲○
    ○係於九十四年七月四日匯款，自被告申辦上揭服務時起至
    被害人被害時止，相隔僅一個半月之時間，以被告隨時等待
    其母匯款之心理狀態，豈有對於上揭帳戶之存摺、晶片金融
    卡暨密碼失蹤不明卻渾然不知之理？參以近年來，社會上利
    用人頭帳戶遂行詐欺取財或恐嚇取財犯行之情形層出不窮，
    大眾傳播媒體早已廣泛報導，相關政府機關亦多所宣導，而
    屬國人所共知之事實，以被告二十餘歲業已成年之年齡及社
    會生活經驗，當知金融帳戶攸關個人信用及隱私，實應妥善
    保管自己所有之存摺、晶片金融卡暨密碼，以避免遭人盜用
    供作犯罪工具，然被告竟供稱遲至為警通知製作筆錄時始發
    現遺失云云，所辯顯與常情有悖。況且，前述二名男子既以
    電話指示轉帳帳號而著手為恐嚇取財犯行，堪信對於上揭帳
    戶不致因遭掛失止付而無法提領一事已有十分確信，始著手
    為之，更足認定確係被告交付上揭帳戶之存摺、晶片金融卡
    及密碼予他人使用無訛。
  (三)綜上所述，堪認被告前揭所辯均係事後卸責之詞，委無足採
    。本案事證明確，被告犯行堪以認定，應依法論科。
三、論罪科刑：
  (一)按恐嚇取財罪質，有時含有詐欺性質，其與詐欺罪之區別，
    在於行為人對於被害人所用之手段，僅使其陷於錯誤者，為
    詐欺，使發生畏懼心者，則為恐嚇取財（最高法院九十五年
    度臺上字第二八三一號判決意旨參照）。換言之，刑法第三
    百四十六條第一項之恐嚇取財罪，與同法第三百三十九條第
    一項之詐欺取財罪，二者之區別，在於前者係施用使人心生
    畏怖之恐嚇手段，致被害人心生畏懼，明知不應交付財物而
    交付，後者則係施用詐術手段，使人陷於錯誤，誤信為應交
    付財物而交付。惟上開之恐嚇手段，常以虛假之事實為內容
    ，故有時亦不免含有詐欺之性質，倘含有詐欺性之恐嚇取財
    行為，足使人心生畏懼時，自應僅論以高度之恐嚇取財罪，
    殊無再適用詐欺取財罪之餘地。本件被害人甲○○係因聽聞
    其子欠債未還遭人毆打並限制自由，心生恐懼，而為匯款行
    為，顯見前揭姓名不詳之二名成年男子共同所為，應係犯刑
    法第二十八條、第三百四十六條第一項之共同恐嚇取財罪。
    而被告係以幫助之犯意，為構成要件以外之行為，為幫助犯
    。按幫助犯雖係從屬於正犯而成立，惟幫助犯之成立要件，
    須行為人主觀上有幫助故意，客觀上有幫助行為，始克成立
    幫助犯，此所謂幫助故意，須行為人主觀上對於正犯之行為
    有所認識，本件被告雖已預見上揭帳戶交付他人後可能供作
    犯罪工具，惟就該人有無同夥黨羽及行為次數等情，究非被
    告所能確知，自無從令被告就正犯之共同恐嚇取財犯行負幫
    助「共同」恐嚇取財罪責（爰不另就刑法第二十八條規定之
    修正予以比較適用）。又被告行為後，刑法第三十條業於九
    十四年二月二日修正公布，並於九十五年七月一日施行，修
    正前後僅係就文字加以修正，並未涉及罪刑實質內容之變更
    ，對被告而言並無有利或不利之問題，自應適用行為時之修
    正前刑法第三十條論處。故核被告所為，係犯修正施行前刑
    法第三十條第一項前段、刑法第三百四十六條第一項之幫助
    恐嚇取財罪。公訴意旨認被告所為係犯幫助詐欺取財罪嫌乙
    節，雖有未洽，惟其基本社會事實相同，起訴法條應予變更
    。又本罪之罰金刑部分，於被告行為後，刑法施行法增訂第
    一條之一業於九十五年六月十四日公布，並於同年七月一日
    施行；該條規定：「中華民國九十四年一月七日刑法修正施
    行後，刑法分則編所定罰金之貨幣單位為新臺幣。九十四年
    一月七日刑法修正時，刑法分則編未修正之條文定有罰金者
    ，自九十四年一月七日刑法修正施行後，就其所定數額提高
    為三十倍。但七十二年六月二十六日至九十四年一月七日新
    增或修正之條文，就其所定數額提高為三倍。」考其立法理
    由，係為因應九十四年二月二日修正公布、九十五年七月一
    日施行之刑法施行後，依刑法總則第三十三條第五款規定，
    罰金貨幣單位已改為新臺幣，是以分則編各罪所定罰金之貨
    幣單位，自應配合上開規定修正，為使罰金數額趨於一致，
    避免衍生新舊法比較適用問題，以緩和實務適用法律之衝擊
    ，於不變動罰金數額之前提下，而為制定（前揭條文立法意
    旨參照），是適用前揭條文之結果，僅貨幣單位由銀元改為
    新臺幣，其罰金數額實與修正前刑法適用罰金罰鍰提高標準
    條例第一條之結果相同，對於被告而言並不發生有利或不利
    之問題，非屬法律變更，當無須就新舊法比較適用，附此敘
    明。
  (二)被告係幫助犯，應依修正施行前刑法第三十條第二項之規定
    ，按正犯之刑減輕之。
  (三)又九十四年二月二日修正公布、九十五年七月一日施行之修
    正後刑法雖就刑法第五十七條規定有所修正，然此為法院就
    刑之裁量及酌減審認標準見解之明文化，非屬法律變更（最
    高法院九十五年度第八次刑事庭會議決議內容參照），毋庸
    比較。爰審酌被告曾有違反電子遊戲場業管理條例之前科，
    有卷附臺灣高等法院被告前案紀錄表足憑，教育程度僅國中
    畢業，惟犯後欠缺悔意，態度不佳，其行為造成被害人之財
    產損害非輕，且足以破壞社會治安及妨礙金融秩序，並增加
    犯罪查緝之困難等一切情狀，量處如主文所示之刑。
  (四)再者，本件被告於行為時之刑法第四十一條第一項前段規定
    ：「犯最重本刑為五年以下有期徒刑以下之刑之罪，而受六
    個月以下有期徒刑或拘役之宣告，因身體、教育、職業、家
    庭之關係或其他正當事由，執行顯有困難者，得以一元以上
    三元以下折算一日，易科罰金。」其於行為時之易科罰金折
    算標準，修正前罰金罰鍰提高標準條例第二條前段（現已刪
    除）規定，就其原定數額提高為一百倍折算一日，則本件被
    告行為時之易科罰金折算標準，應以銀元一百元以上三百元
    以下折算一日，經折算為新臺幣後，應以新臺幣三百元以上
    九百元以下折算為一日。惟九十四年二月二日修正公布、九
    十五年七月一日施行之刑法第四十一條第一項前段則規定：
    「犯最重本刑為五年以下有期徒刑以下之刑之罪，而受六個
    月以下有期徒刑或拘役之宣告者，得以新臺幣一千元、二千
    元或三千元折算一日，易科罰金。」比較修正前後之易科罰
    金折算標準，以修正前之規定，較有利於被告，是應依刑法
    第二條第一項前段，適用修正施行前刑法第四十一條第一項
    前段規定，諭知易科罰金之折算標準。
  (五)至上揭後壁郵局帳戶之存摺、晶片金融卡暨密碼，雖係被告
    所有供犯本罪所用之物，惟未經扣案，且無證據證明尚屬存
    在，為避免將來執行困難，爰不為沒收之諭知，併此敘明。
據上論斷，應依刑事訴訟法第二百九十九條第一項前段、第三百
條，刑法第二條第一項前段、修正施行前刑法第三十條第一項前
段、刑法第三百四十六條第一項、修正施行前刑法第三十條第二
項、第四十一條第一項前段，刑法施行法第一條之一第一項、第
二項前段，修正施行前罰金罰鍰提高標準條例第二條，判決如主
文。
本案經檢察官丙○○到庭執行職務。
中    華    民    國    95    年    7     月    18    日
                  刑事第一庭  審判長法  官  沈揚仁
                                    法  官  洪榮家
                                    法  官  張婷妮
以上正本證明與原本無異。
如不服本判決，應於收受送達後10日內向本院提出上訴書狀（應
附繕本）。
                                    書記官  陳姿利
中    華    民    國    95    年    7     月    18    日
附錄本案論罪科刑法條
中華民國刑法第三百四十六條第一項
意圖為自己或第三人不法之所有，以恐嚇使人將本人或第三人之
物交付者，處六月以上五年以下有期徒刑，得併科一千元以下罰
金。


司法院資訊處製作；財團法人民間司法改革基金會備份。
